【裁判字號】    89,台上,1437
【裁判日期】    890623
【裁判案由】    分配表異議之訴
【裁判全文】
最高法院民事判決                              八十九年度台上字第一四三七號
      上  訴  人  乙○○
                  甲○○
                  丙○○
      共      同
      訴訟代理人  王振志律師
      被 上訴 人  臺灣證券交易所股份有限公司
      法定代理人  吳光雄
      訴訟代理人  任
右當事人間分配表異議之訴事件，上訴人對於中華民國八十九年三月二十九日台灣高
等法院第二審更審判決（八十九年度上更(三)字第二○號），提起上訴，本院判決如左
：
    主  文
上訴駁回。
第三審訴訟費用由上訴人負擔。
    理  由
本件上訴人主張：台灣台北地方法院（下稱執行法院）八十二年度民執乙字第三六六
四號強制執行事件，對債務人金圓環證券股份有限公司（下稱金圓環公司）執行之案
款新台幣（下同）五千零九十四萬二千五百元，係依證券交易法第五十五條第一項規
定提存之營業保證金，依同條第二項規定，如原判決附表（下稱附表）所列伊以第一
審共同被告周月雲及訴外人周篤壽、余品適、林全來等四人（下稱周月雲等）之戶頭
委託金圓環公司賣出股票所得交割款之債權，有優先受償之權。惟執行法院竟將之列
為普通債權受分配而使分配額為零，經伊聲明異議，為被上訴人所不同意等情。爰求
為准伊各以附表所示本息列為優先債權，僅次於強制執行費用而優先受償之判決（第
一審共同被告周月雲、蘇文鴻、吳吟秀部分，業經更審前原審判決上訴人敗訴確定）
。
被上訴人則以：證券商營業保證金提存之目的，在求證券市場交易之安全與安定，故
就該保證金有優先受償權者，以因證券商特許業務所生債務之債權人為限。上訴人係
以周月雲等之戶頭買賣股票，其與金圓環公司間即無委託買賣股票之關係存在，雖有
票據關係，要非優先債權人。且上訴人係以給付票款之確定判決為執行名義參與分配
，執行法院自僅得將之列為普通債權受分配，不得斟酌上訴人所主張賣出股票所得交
割款之原因關係。上訴人主張優先受償，為法所不許等語。資為抗辯。
原審依調查證據為辯論之結果，以：上訴人主張，執行法院八十二年度民執乙字第三
六六四號強制執行事件，債務人金圓環公司供執行之五千零九十四萬二千五百元，係
依證券交易法第五十五條第一項規定提存之營業保證金，及附表所示支票係其以附表
所列受款人周月雲等之戶頭，委託金圓環公司賣出股票所得交割款之債權之事實，業
據提出分配表一件、金圓環公司交割憑單、支票暨退票理由單各五張為證，且為被上
訴人所不爭執，應堪信實。惟按證券經紀商接受於有價證券集中交易市場為買賣之受
託契約，應依證券交易所所訂受託契約準則訂定之，證券交易法第一百五十八條定有
明文。又被上訴人依據該法條及主管機關頒行之「證券經紀商受託契約準則主要內容
」所訂定之台灣證券交易所股份有限公司證券商受託契約準則第三條規定：「證券經
紀商於接受委託證券買賣時，必須先與委託人辦妥受託契約，未經辦妥受託契約者，
證券經紀商應不得受理。委託人須親自簽訂受託契約並交付身分證影本……。委託人
應於簽訂受託契約時，留存印鑑卡或簽名標式卡，憑同式印鑑或簽名辦理證券買賣、
交割或其他相關手續。受託契約應載明委託人（如有代理人者，其代理人）之姓名、
性別、年齡、籍貫、職業、住址、身分證統一編號……」。準此以觀，委託人與證券
經紀商間之委託證券買賣契約為要式契約，必以委託人先在證券經紀商完成開戶手續
，留存年籍資料及印鑑（或簽名樣式）卡，始得與證券經紀商訂定受託契約買賣股票
；是以股票買賣投資人之身分（即委託人）悉以在證券經紀商開戶之人為準；其因買
賣股票所生之受託契約亦僅存在於該委託人與證券交易商間。至借用委託人在證券經
紀商所開帳戶買賣股票者，則僅與該委託人成立另一法律關係，與該委託人與證券交
易商間之法律關係是獨立的兩個法律關係。此猶如銀行與存款客戶間之關係僅存在銀
行與開立帳戶名義人間，縱存款係第三人所存入，銀行亦僅對開立帳戶名義人負責。
查上訴人借用周月雲等在金圓環公司之戶頭買賣股票，而取得金圓環公司簽發如附表
所示之交割款債權，再由王英慧代周月雲等背書後轉讓與伊等情，固據證人即金圓環
公司之股東王英慧、營業員張美圓及財務部科長鄧昌瑛分別證述屬實，則依上開規定
，委託金圓環公司買賣股票者，仍係委託人周月雲等，上訴人與金圓環公司間既無委
託關係存在，則有關買賣股票之一切權利義務自僅存在於周月雲等與金圓環公司之間
，而非存在於上訴人與金圓環公司之間，故金圓環公司僅對周月雲等而非上訴人負給
付交割款義務。復按因證券商特許業務所生債務之債權人，對於證券商提存之營業保
證金，有優先受償權，證券交易法第五十五條第二項定有明文。惟該條項所謂之優先
受償之債權人，係指與證券商因特許業務往來致生債務之人，在股票委託買賣而言，
係指在證券商開戶，且與之簽訂受託契約之委託人。雖上訴人持有金圓環公司簽發，
並由周月雲等背書轉讓如附表所示之交割款支票，然該支票係周月雲等委託金圓環公
司賣出股票，金圓環公司應給付周月雲等之交割款。周月雲等雖與上訴人間有借用帳
戶買賣股票之法律關係而將系爭支票背書轉讓於上訴人，惟周月雲證稱：「金圓環證
券公司所簽發面額三百萬七千八百九十元及五十二萬八千九百九十一元之二張支票及
四百八十九萬一千二百七十三元指名我為受款人之支票，都是我賣股票後開給我的，
我從未將我的債權（指與金圓環公司之交割債權）讓與第三人。」等語，另據證人周
篤壽證稱：「我在金圓環公司的戶頭據該公司王英慧告訴我是借給乙○○用，上訴人
他們三人我都不認識，也沒見過面，沒談過，兩張支票我都有背書。」等語，顯見周
月雲、周篤壽僅因上訴人借用其之股票買賣戶頭，而在金圓環公司所開指名周月雲等
開戶人名義之支票背書，為單純之票據債權轉讓。另上訴人並未提出任何交割款債權
之債權轉讓契約或其他任何足以證明債權讓與之文書，而票據債權與交割款債權係屬
不同之債權，單純受讓票據債權並不足以證明亦同時受讓交割款債權，上訴人主張其
受讓票據債權同時亦一併受讓交割款債權等語，並非可採。上訴人雖又主張，其聲明
參與前開強制執行事件分配，並行使交割債權之優先權而主張優先受償，已同時發生
交割款債權讓與事實已通知金圓環公司之效力。況伊已於更審時就主張對金圓環公司
為訴訟告知之通知，當亦有債權讓與通知之效力等語。惟上訴人係以給付票款之第一
審簡易判決為執行名義聲請假執行及參與分配，而非以交割款債權在聲請執行之初主
張優先受償，雖其假執行聲請狀中載有「茲查悉債務人對左列第三人有金錢債權：(一)
財政部證券管理委員會……依照證券交易法第五十五條規定，債務人提存營業保證金
新臺幣五千萬元。因證券商特許業務所生債務之債權人，有優先受償之權。……」等
語，因上訴人並未表明其依給付票款執行名義所行使者為「交割款債權」，故其引用
證券交易法第五十五條，僅在陳明執行標的為依證券交易法第五十五條提存之營業保
證金而已。嗣經財政部證券管理委員會對執行法院所發執行命令聲明異議後，上訴人
並未對財政部證券管理委員會提起第三人異議之訴，而再以同一執行名義聲請參與分
配時，其聲請狀所載：「查證券交易法第五十五條規定，證券商應依主管機關即財政
部證券管理委員會規定提存營業保證金，故狀請鈞院禁止證管會向債務人支付。」等
語，亦僅在陳明執行標的，而非以交割款債權在聲請參與分配同時主張優先受償，自
難認上訴人於聲明參與分配時已一併行使交割債權之優先權而主張優先受償。另周月
雲等並無將交割款債權讓與上訴人之事實，已如前述，則上訴人主張於聲明參與分配
及更審時就於本案之主張對金圓環公司為訴訟告知時發生債權讓與通知金圓環公司之
效力等語，亦非可採。至共同被告周月雲對被上訴人所提起之分配表異議之訴雖獲勝
訴判決（八十四年度重上字第一九○號），惟查周月雲與金圓環公司間訂有買賣股票
之委託契約，與上訴人係借用周月雲等在金圓環公司戶頭買賣股票之情形有別，自不
得以周月雲之上開勝訴判決遽認上訴人亦有優先受償權。從而，上訴人依證券交易法
第五十五條第二項規定，請求准於執行法院八十二年度民執乙字第三六六四號強制執
行事件，就債務人金圓環公司財產執行所得金額，將其如附表所示債權之本息列為優
先債權，僅次於強制執行費用而優先受償，即非正當，不應准許。為其心證之所由得
，並說明兩造其餘之攻擊防禦方法，不予審酌之理由，因而維持第一審所為上訴人敗
訴之判決，駁回其上訴，經核於法並無違誤。上訴論旨，猶就原審取捨證據、認定事
實及適用法律之職權行使，指摘原判決不當，求予廢棄，非有理由。
據上論結，本件上訴為無理由，依民事訴訟法第四百八十一條、第四百四十九條第一
項、第七十八條，判決如主文。
中      華      民      國    八十九    年      六      月    二十三    日
                              最高法院民事第三庭
                                  審判長法官  范  秉  閣
                                        法官  朱  建  男
                                        法官  許  澍  林
                                        法官  鄭  玉  山
                                        法官  葉  勝  利
      右正本證明與原本無異
                                              書  記  官
中      華      民      國    八十九    年      七      月      十      日


司法院資訊處製作；財團法人民間司法改革基金會備份。
